【裁判字號】    89,判,1821
【裁判日期】    890608
【裁判案由】    耕地三七五租約
【裁判全文】
行  政  法  院  判  決                          八十九年度判字第一八二一號
    原      告  甲○○
    被      告  苗栗縣政府
右當事人間因耕地三七五租約事件，原告不服內政部中華民國八十八年五月二十日台
（八八）內訴字第八八○三一一○號再訴願決定，提起行政訴訟。本院判決如左︰
    主  文
再訴願決定ˋ訴願決定及原處分均撤銷。
    事  實
緣原告所有坐落苗栗縣苑裡鎮○○段六五、六七、六八－一、二○三、二○四地號等
五筆土地，出租與林松盛、林添丁及林信義，訂有租約，租期至八十五年十二月三十
一日屆滿。原告以所有收益不足以維持一家生活，申請收回自耕，承租人於公告期間
內申請續訂租約，經被告准由原告收回自耕，承租人林松盛等三人不服，提起訴願，
經台灣省政府訴願決定：「原處分撤銷，由原處分機關另為處分」，被告乃另處分准
由承租人續訂租約。原告不服，循序提起訴願、再訴願，遞遭駁回，遂提起行政訴訟
。茲摘兩造訴辯意旨如次：
原告起訴意旨略謂︰一、原告八十四年全年綜合所得總額計新台幣（下同）一千四百
四十八元，而八十四年全年生活費支出，計四萬八千元，有財政部台灣省中區國稅局
及苑裡鎮公所核發之收入生活費支出證明可稽，其收入與支出比較，不足四萬六千五
百五十二元，此與出租人申請收回耕地自耕辦理程序及作業方法第一項第三款之規定
，完全符合。被告雖依在營軍人家屬各項職業最低收入計算標準表之規定，認為原告
八十四年之全年收益為六萬二千六百四十八元，姑不論上開收入計算標準是否妥當，
該內政部八十六年十月二十九日台內地字第八六八七九三八號函示，係在本件租期屆
滿後，應無適用之餘地。況上開最低收入標準之認定，須以出租人所提供之資料，無
具體資料可參考時，始有其適用，有行政院八十六年十月三日台八十六內字第三七八
五七號函及內政部台八六地字第八六八七九三八號函可資參酌。本件原告之全年綜合
所得為一千四百四十八元，已有具體資料（即國稅局核發之證明書）可稽，自不應再
依上開最低收入計算標準表作不同之推定。二、原告除上開出租之五筆土地外，尚有
同段六五－一、二○一－三、一九九地號土地與系爭土地鄰接，原告為擴大農場經營
規模，需收回上開已被承租人廢耕多年之土地，依耕地三七五減租條例第十九條第二
項之規定，自不受同條第一項第二款之限制。被告未斟酌上開有利原告之事由，自非
適當，請判決撤銷一再訴願決定及原處分等語。
被告答辯意旨略謂︰一、原告稱其以「擴大家庭農場經營規模」申請收回自耕，可不
論原告之收益如何乙節，然原告於八十五年底租約期滿時，係以「收益不足以維持一
家生活為由」提出申請收回自耕，並非以擴大家庭農場經營規模為由申請收回。二、
為執行耕地三七五減租條例第十九條規定，有關出、承租人收益與支出費用之審核標
準事宜，業經內政部八十六年十月二十九日台八六內地字第八六八七九三八號訂頒「
出、承租人所提供之收益資料，無具體資料可參考時，可參酌『台灣省（台北市、高
雄市）在營軍人家屬各項職業最低收入計算標準表』所列各項職業最低收入標準，核
計其所得」。復依台灣省政府地政處八十六年五月二十二日八六地三字第二八六五九
號函示：「出、承租人之綜合所得額如僅有利息所得而無薪資所得資料，．．．如經
查明出、承租人非屬『台灣省在營軍人家屬生活扶助辦法』第四條規定者，應計算其
基本收入」。準此，如國稅局核發之證明書無薪資所得資料，又出、承租人非屬「台
灣省在營軍人家屬生活扶助辦法」第四條規定情事者，依上開規定應計算基本收入。
原告八十四年全年綜合所得總額，依財政部台灣省中區國稅局核發證明，僅有利息收
入計一千四百四十八元，復依內政部所訂頒上項規定，計算其基本收入為六萬一千二
百元（5100×12＝61200），故原告租約期滿前一年（即八十四年）之全年收益為六
萬二千六百四十八元，又八十四年全年生活費支出（依苑裡鎮公所核發之生活費支出
證明）計四萬八千元，其收入與支出比較結果，計盈餘壹萬肆仟陸佰肆拾捌元，按耕
地三七五減租條例第十九條第一項第二款「出租人所有收益足以維持一家生活者」不
得收回自耕。本案准由承租人（林盛松君等三人）續訂租約，並無不合，請駁回原告
之訴等語。
    理  由
按「耕地租約期滿時，有左列情形之一者，出租人不得收回自耕：一、出租人不能自
任耕作者。二、出租人所有收益足以維持一家生活者。三、出租人因收回耕地，致承
租人失其家庭生活依據者。出租人為擴大家庭農場經營規模，得收回與其自耕地同一
或鄰近地段內之耕地自耕，不受前項第二款規定之限制。」耕地三七五減租條例第十
九條第一項、第二項定有明文。本件原告所有坐落苗栗縣苑裡鎮○○段六五、六七、
六八－一、二○三、二○四地號等五筆土地，出租與林松盛、林添丁及林信義，訂有
租約，租期至八十五年十二月三十一日屆滿。原告以所有收益不足以維持一家生活，
申請收回自耕，承租人於公告期間內申請續訂租約，經被告審查結果，原告八十四年
全年綜合所得利息為一、四四八元，其餘所得無具體資料可參考，依內政部八十六年
十月二十九日台內地字第八六八七九三八號函示，參酌臺灣省在營軍人家屬各項職業
最低收入計算標準表所列各項最低收入標準，核計其一年所得為六萬一千二百元（雜
工每月基本收入為五、一○○元，一年為五、一○○元×一二＝六一、二○○元）合
計六萬二千六百四十八元。原告八十四年全年生活費支出為四萬八千元（最低生活支
出每月四千元），收支相抵尚餘一萬四千六百四十八元，其收益足以維持其一家生活
，依耕地三七五減租條例第十九條第一項第二款之規定，出租人不得收回自耕，被告
乃以八十七年八月一日府地權字第八七○○○五四三二六號函准由承租人續訂租約，
固非無見。惟依內政部訂頒八十四年度之「台灣省（台北市、高雄市）在營軍人家屬
各項職業最低收入計算標準表」，其最低收入之雜工每人每月之基本收入為五千一百
元，全年收入為六萬一千二百元，而同年度之在營軍人家屬最低生活費支出標準為每
口每月四千元，全年共計四萬八千元。則不論係出租人或承租人，依該最低收入計算
表計算，其收入恆大於支出，此依司法院釋字第四二二號解釋意旨，自係以固定不變
之金額標準，推計個人之生活費用，而未斟酌其家庭生活之具體情形及實際所生之困
窘狀況，難謂切近實際，有失合理。內政部八十六年十月二十九日台內地字第八六
八七九三八號函示：執行耕地三七五減租條例第十九條規定，有關出租人全年家庭生
活費用之核計方式，以台灣省（台北市、高雄市）訂定之「在營軍人家屬最低生活費
用支出標準」及「在營軍人承屬各項職業最低收入計算標準」為依據外，尚須斟酌其
他實際情況。本件被告核定不准原告收回自耕，仍未斟酌其家庭生活之具體情形及實
際所生之困窘狀況，概依「台灣省（台北市、高雄市）在營軍人家屬各項職業最低收
入計算標準表」及「最低生活費用支出標準表」，推計其全年之所得及支出，而遽認
其收入足以維持一家生活，徵諸上開說明，尚嫌速斷，一再訴願決定，疏未予以糾正
，遞予維持，亦均有未合，原告起訴意旨，執以指摘，非無理由。爰將一再訴願決定
及原處分併予撤銷，應由被告就本件耕地租約期滿時（即八十五年十二月三十一日）
原告所有收益是否足以維持一家生活等實際情況，詳為調查後，另為適法之處分，以
昭折服。又原告另行主張為擴大農場經營規模，得收回上開出租耕地乙節，亦應由被
告於重為處分時併予審酌，附此明。
據上論結，本件原告之訴為有理由，爰依行政訴訟法第二十六條前段，判決如主文。
中    華    民    國     八十九      年      六      月       八        日
                    行 政 法 院 第 一 庭
                                審 判 長 評  事      黃  綠  星
                                         評  事      藍  獻  林
                                         評  事      黃  璽  君
                                         評  事      廖  宏  明
                                         評  事      鄭  忠  仁
右  正  本  證  明  與  原  本  無  異
                                         法院書記官  邱  彰  德
中    華    民    國     八十九      年      六      月       九        日


司法院資訊處製作；財團法人民間司法改革基金會備份。
